【裁判字號】    97,訴,4320
【裁判日期】    980327
【裁判案由】    給付貨款
【裁判全文】
臺灣臺北地方法院民事判決              97年度訴字第4320號
原      告  國產實業建設股份有限公司
法定代理人  乙○○
訴訟代理人  丙○○
被      告  業昌營造股份有限公司
法定代理人  己○○
訴訟代理人  丁○○
被      告  仲泉工程有限公司
法定代理人  戊○○
訴訟代理人  甲○○
上列當事人間給付貨款事件，本院於民國九十八年三月六日言詞
辯論終結，判決如下：
    主  文
被告應連帶給付原告新台幣佰捌拾陸萬壹仟零拾元，及自
民國九十七年六月八日起至清償日止，按年息百分之五計算之利
息。
訴訟費用由被告連帶負擔。
本判決於原告以新台幣壹佰貳拾玖萬元供擔保後，得假執行；但
被告業昌營造股份有限公司或仲泉工程有限公司以新台幣佰捌
拾陸萬壹仟零拾元為原告供擔保後，得免為假執行。
    事  實
甲、原告方面：
一、聲明：除假執行供擔保金額及免假執行部分外，如主文所示
    。
二、陳述略稱：
  (一)被告業昌營造股份有限公司（下稱業昌公司）前因臺北市○
    ○區○○路八一號天慕工程之需要，於民國九十六年六月二
    十六日向原告購買預拌混凝土並訂有買賣契約。原告依約履
    行交付買賣標的物，被告業昌公司即負有給付貨款之義務，
    經原告發出同年十一月三十日訂單號碼WW00000000、十二月
    三十一日訂單號碼XW00000000、九十七年一月三十一日訂單
    號碼XW00000000、同年二月二十九日訂單號碼YW00000000及
    三月十七日訂單號碼60032 共五張請款明細單向被告業昌公
    司請款，幾經催告其清償未果，被告業昌公司積欠貨款共計
    新台幣（下同）三百八十六萬一千零三十三元未為清償。又
    被告仲泉工程有限公司（下稱仲泉公司）為上開買賣契約之
    連帶保證人，故應就上開全部貨款與被告業昌公司負連帶清
    償責任。
  (二)關於原告與被告業昌公司簽約經過，乃被告仲泉公司訴訟代
    理人甲○○出具印有被告業昌公司之名片及業昌公司之臺北
    市政府營利事業登記證影本，表明負責天慕工程向廠商訂貨
    、交付款項等事宜，代理業昌公司向原告購買預拌混凝土，
    於工地蓋用業昌公司大小章於契約書，且業昌公司迄未對甲
    ○○提出刑事告訴，證明業昌公司同意甲○○以其名義向原
    告購買預拌混凝土；另被告業昌公司以原告開立之發票字軌
    號碼為UW00000000、VW00000000、VW00000000、WW00000000
    、WW00000000、XW00000000及XW00000000申報營業稅一事，
    可證明被告業昌公司非但知悉被告仲泉公司以其名義與原告
    簽訂買賣契約，亦未表示反對其代理行為。被告業昌公司與
    被告仲泉公司簽訂之協議書無簽訂日期，應係臨訟製作，承
    諾書更是本件起訴後方製作，被告間如無代理之授權，亦有
    表見代理之法律關係存在，故不得對抗善意第三人之原告。
    被告與林士原間簽立之協議書，亦應係臨訟製作，不能對抗
    原告。
  (三)被告仲泉公司交付原告下列三張支票：(1)票載日期九十七年
    三月十日，支票號碼CN 0000000，面額十萬零七千一百七十
    八元；(2)票載日期九十六年十月二十五日，支票號碼CM 000
    0000，面額四十一萬六千一百零九元；(3)票載日期九十七年
    一月二十五日，支票號碼CN 0000000，面額四十三萬三千九
    百元。上述三張支票皆為被告仲泉公司擔任發票人，被告業
    昌公司背書，不清楚被告間之內部關係，是否被告業昌公司
    匯款予被告仲泉公司，但除發票人被告仲泉公司，被告業昌
    公司亦應負連帶責任。
  (四)訴外人甲○○並未表明其於九十七年十一月三日、同年十二
    月九日、九十八年一月九日及同年二月十七日匯款予原告各
    一萬元，係為本案或他案清償，應認其係代仲泉公司為清償
    。關於本院九十七年十一月十八日九十七年度訴字第四三二
    二號民事判決，目前原告已上訴至台灣高等法院九十八年度
    上字第八五號審理中，該判決尚未確定，無從據該判決為不
    利原告之判決。
三、證據：提出預拌混凝土買賣契約正反面影本一份、請款明細
    單影本五份、甲○○名片影本一份、業昌公司營利事業登記
    證影本一份、支票正反面影本三份為證，並聲請向財政部台
    北市國稅局信義稽徵所函查。
乙、被告方面：
壹、被告業昌公司部分：
一、聲明：原告之訴駁回。
二、陳述略稱：
  (一)被告業昌公司承攬訴外人帝盛建設股份有限公司（下稱帝盛
    公司）新建天慕工程，建築執照九六建一一六八號，坐落於
    台北市○○區○○段小段一○○地號，承攬總價一億一千二
    百五十萬元，被告間簽有工程協議書，被告業昌公司均按合
    約付款被告仲泉公司，由被告仲泉公司全權運作及自行支付
    下包廠商材料及工程之貨款，盈虧自負，故仲泉公司如有涉
    及不合理或不合法之行為，願自行負擔法律責任，此有被告
    間簽訂之協議書及被告仲泉公司承諾書可稽。
  (二)被告業昌公司雖有交付公司大小章予被告仲泉公司特定員工
    林士原保管，並授權其代為勘驗、請求及匯款予被告仲泉公
    司，但未授權被告仲泉公司代理被告業昌公司簽訂系爭契約
    ，有證人林士原之證言及其簽立協議書可證；甲○○私自印
    製被告業昌公司之名片並提示於原告，表明其係有權代理，
    非被告業昌公司所知，又被告業昌公司之營利事業登記證影
    本，更僅係先前與被告仲泉公司簽約時之附件；至於被告仲
    泉公司提示於原告，有被告業昌公司背書之支票影本，更係
    由被告仲泉公司擅蓋被告業昌公司印鑑作成，被告業昌公司
    無授權被告仲泉公司代為簽訂系爭契約，上開情節係無權代
    理甚明，被告業昌公司不應對原告負給付貨款之責。再者，
    被告間早有跳開發票之習慣，貨款仍由被告仲泉公司開立支
    票給付原告，而被告仲泉公司得免開發票而達節稅之目的，
    雖被告業昌公司有將上開發票申報營業稅之實，仍不得解釋
    為被告業昌公司早已知悉被告仲泉公司有無權代理之行為，
    故亦無表見代理之法律關係，被告亦不應依民法第一百六十
    九條本文之規定負授權人之責任。
  (三)綜上所述，被告業昌公司不負給付原告貨款之責，其相關債
    務應由無權代理人被告仲泉公司自行承擔，且依訴外人甲○
    ○之承諾書，被告業昌公司將自九十七年十一月三日始每月
    清償原告一萬元，同時清償積欠原告本案與他案之債務。本
    件有案情相同、當事人不同之本院九十七年十一月十八日九
    十七年度訴字第四三二二號民事判決，足為被告業昌公司無
    庸負責之佐證。
三、證據：聲請傳訊證人林士原，並提出被告間協議書影本一份
    、被告仲泉公司承諾書影本一份、聲明書正本一份、匯款回
    條影本四份、本院九十七年度訴字第四三二二號民事判決影
    本一份為證。
貳、被告仲泉公司未於最後言詞辯論期日到場，前曾到庭聲明並
    陳述如下：
一、聲明：同意原告之請求。
二、陳述略稱：
  (一)確實有欠此筆款項，但現在沒有能力償還。確有於合約書用
    印者部分簽名「甲○○」，印章是被告業昌公司提供的大、
    小章，原係向業主（帝盛公司）請款之用；最初並沒有告訴
    被告業昌公司要用該公司上揭請款用大、小章與原告簽約；
    統一發票開給被告業昌公司，被告業昌公司也有拿去扣抵營
    業稅，故被告業昌公司後來也知道使用該公司名義與原告簽
    約，直到被告仲泉公司受業主帝盛公司拖累，導致被告仲泉
    公司退票後，被告業昌公司才表示反對用該公司名義與原告
    簽約。被告業昌公司是上揭跳票後才知道此事，當初因為節
    稅的原因，所以直接開統一發票給被告業昌公司，因為是以
    被告業昌公司名義訂約，原告不會開發票給被告仲泉公司。
  (二)被告仲泉公司一開始並無意倒原告的貨款，是因收不到工程
    款，才付不出款項給原告，要不然都能維持信用；付款予原
    告的支票上，被告業昌公司的章是從林士原先生取得而蓋用
    ，廠商裡面只有原告要求要蓋被告業昌公司的章；大概有三
    張支票，背面蓋被告業昌公司的印章。
三、證據：無。
丙、本院依職權向台新國際商業銀行股份有限公司建北分行函查
    。
    理  由
一、程序方面：被告仲泉公司經合法通知，無正當理由未到庭，
    核無民事訴訟法第三百八十六條所列各款情形，爰依原告之
    聲請，由其一造辯論而為判決。
二、原告主張意旨略以：被告仲泉公司訴訟代理人甲○○於本件
    工地出具載有被告業昌公司名義之名片及被告業昌公司營利
    事業登記證影本予原告，不僅代理被告業昌公司與原告訂立
    買賣契約，向原告購買預拌混凝土，並蓋用被告業昌公司大
    小章於契約書，於用印人欄簽名負責，及由被告仲泉公司擔
    任連帶保證人，業昌公司並以原告之請款發票申報營業稅，
    詎被告業昌公司積欠貨款共計三百八十六萬一千零三十三元
    未為清償，故請求被告連帶清償等語。
三、被告業昌公司答辯意旨則以：被告業昌公司並未授權甲○○
    以業昌公司名義與原告訂立本件合約，業昌公司大小章乃置
    於證人林士原處，甲○○未經林士原同意擅自蓋用於本件契
    約，乃無權代理，對被告業昌公司不生效力；被告間早有跳
    開發票之習慣，貨款仍由被告仲泉公司開立支票給付原告，
    不得解釋為被告早已知悉仲泉公司有無權代理之行為，故亦
    無表見代理之法律關係，被告業昌公司不負授權人責任，且
    甲○○已匯款四萬元予原告等語置辯。
四、被告仲泉公司答辯意旨則以：同意原告之請求，最初並未告
    知被告業昌公司以其名義與原告締約，且係未經林士原同意
    使用被告業昌公司大小章，但嗣後被告業昌公司以發票扣抵
    營業稅，已知悉以其名義訂立買賣契約（其後改稱被告仲泉
    公司退票後，被告業昌公司方知悉），當初係基於節稅之理
    由，方跳開發票給業昌公司，原告亦只會對契約之買方開立
    發票等語置辯。
五、兩造對於原告因依本件買賣契約，尚有三百八十六萬一千零
    三十三元貨款未獲給付，而提起本件訴訟之事實並無爭執。
    兩造爭執重點在於：(一)被告仲泉公司訴訟代理人甲○○代理
    被告業昌公司與原告訂立本件買賣契約，被告業昌公司是否
    受此契約拘束而應負契約責任，並由被告仲泉公司連帶負責
    ？(二)甲○○匯款四萬元予原告，是否證明僅被告仲泉公司應
    負責任？該匯款應如何評價？爰說明如后。
六、甲○○代理被告業昌公司與原告訂立本件買賣契約，最初縱
    未得被告業昌公司同意，然被告業昌公司收受原告出具發票
    而申報營業稅，即已承認無權代理，應負買賣契約責任，被
    告仲泉公司亦應依契約連帶負責：
  (一)按「無代理權人以代理人之名義所為之法律行為，非經本人
    承認，對於本人不生效力。」（民法第一百七十條第一項參
    照），故無權代理人以代理人之名義所為之法律行為，如經
    本人承認，對於本人仍發生效力，此就民法第一百七十條第
    一項之反面解釋自明；次按「營業人銷售貨物或勞務，應依
    規定時限，開立統一發票交付買受人。納稅義務人不依規定
    使用統一發票，或將統一發票轉供他人使用，或統一發票有
    記載不實之情形，均應處以罰鍰。加值型及非加值型營業稅
    法第三十二條、第四十七條、第四十八條，分別定有明文。
    本件原審認中間包商跳開統一發票，要求下包逕以間接上包
    為發票買受人之情形，於工商業界甚為常見云云，而未說明
    究竟有何依據，亦屬判決不備理由。」（最高法院九十一年
    度台上字第二五五七號裁判意旨參照）。
  (二)經查：(1)蓋用於系爭買賣契約書上之印章，是被告業昌公司
    交付於林士原而非交付於甲○○；印章用途係針對工程勘驗
    及請款、匯款，不包括簽約，業據林士原出具協議書並作證
    證實（見本件卷第四四、四五頁即九十七年九月二日言詞辯
    論筆錄，以及第六十八頁協議書）；林士原及甲○○均稱未
    獲得被告業昌公司授權代表業昌公司與原告簽約，若採信渠
    等陳述，此顯屬無權代理行為；(2)惟縱屬無權代理行為，然
    原告簽發九十六年八月至九十七年二月之統一發票交付被告
    業昌公司，被告業昌公司均申報營業稅在案，有財政部台北
    市國稅局大同稽徵所函在卷可稽（參本院卷第三十七頁以下
    ），參酌前揭最高法院見解，交易關係原則上係存在於開立
    及收受持以申報稅捐之當事人之間始屬常態；反之，若主張
    工商業界存有中間包商跳開統一發票之慣例，自應由主張者
    舉證以實其說；(3)本件被告業昌公司並未舉證證明國內工商
    業界有中間包商跳開發票之慣例，且衡諸國內會計處理實務
    ，公司行號洵依加值型及非加值型營業稅法第三十五條之規
    定，於每兩個月彙整收受之發票並製作報表，連同發票呈交
    當地稅捐機關申報，而公司於收受其他公司廠商交付之發票
    後，交由會計人員計帳處理之前，必先行審查發票來源及其
    內容是否正確，如有錯誤或發票來源不明，公司當將發票退
    還簽具發票之公司，而不會持該來路不明之發票申報；(4)本
    件被告業昌公司收受原告開立之發票，經其內部之工務部門
    及會計部門審查後，即檢附前開發票辦理申報營業稅，並未
    發現有錯誤或質疑其來源，亦未將發票如數退還予原告，則
    縱使甲○○有無權代理被告業昌公司之事實，被告業昌公司
    亦已默示承認該無權代理行為，系爭買賣契約對被告業昌公
    司自已發生效力，不能因後來被告仲泉公司遭業主帝盛公司
    拖累跳票，被告業昌公司就已默示承認之買賣契約，再改為
    拒不承認無權代理而脫免法律責任；(5)被告業昌公司雖援用
    本院九十七年度訴字第四三二二號判決見解，認為跳開發票
    於商場交易並非少見，不能逕認被告業昌公司為買受人云云
    ，然該見解與前揭最高法院九十一年度台上字第二五五七號
    裁判意旨不符，尚非可採；(6)被告間雖簽立協議書應由被告
    仲泉公司負全責，但被告間之內部關係，並不能對抗原告，
    且由被告仲泉公司訴訟代理人甲○○於本院九十七年八月一
    日言詞辯論期日先則陳稱被告業昌公司以發票扣抵營業稅，
    已知悉以其名義訂立買賣契約，其後卻改稱被告仲泉公司退
    票後，被告業昌公司方知悉無權代理，此等前後矛盾之陳述
    ，可知其蓄意偏袒被告業昌公司，被告間之協議書，自不足
    為有利被告業昌公司之證明。
  (三)綜上所述，甲○○代理被告業昌公司與原告訂立本件買賣契
    約，最初縱未得被告業昌公司同意，然被告業昌公司收受原
    告出具發票而申報營業稅，即已承認無權代理，應負買賣契
    約責任，被告仲泉公司亦應依買賣契約負連帶保證人之責。
七、甲○○匯款四萬元予原告部分，與本件買賣契約是否有效並
    無關連性，無從以此否定被告業昌公司應負之契約責任，且
    該匯款四萬元縱為清償被告仲泉公司積欠原告之款項，然被
    告仲泉公司與原告間，除本件訴訟外，另有案情相類似之前
    揭本院九十七年度訴字第四三二二號事件，無法排除該四萬
    元匯款係償還該事件款項之可能，訴外人甲○○出具之承諾
    書，亦並未記載係償還本件款項，自無從扣抵本件原告貨款
    之請求，特此說明。
八、綜上所述，原告本於買賣契約及連帶保證之法律關係，請求
    被告連帶給付原告三百八十六萬一千零三十三元，及自起訴
    狀繕本送達之翌日（即九十七年六月八日）起至清償日止，
    按年息百分之五計算之利息，其請求為有理由，應予准許。
    原告陳明願供擔保聲請宣告假執行，經核並無不合，爰酌定
    相當擔保金額宣告之，被告雖未聲明願供擔保請准宣告免予
    假執行，本院亦依職權酌定相當擔保金額宣告之。
九、本件事證已明，兩造其餘攻擊防禦方法，於判決結果無影響
    ，故不一一論列，附此敘明。
十、據上論結，本件原告之訴為有理由，依民事訴訟法第七十八
    條、第三百九十條第二項、第三百九十二條第二項，判決如
    主文。
中    華    民    國    98    年    3    月    27    日
                  民事第一庭    法  官  文衍正
以上正本係照原本作成。
如對本判決上訴，須於判決送達後20日內向本院提出上訴狀。
中    華    民    國    98    年    3     月   27    日
                                書記官  潘惠敏


司法院資訊處製作；財團法人民間司法改革基金會備份。
